最高法院刑事判決　　　　　　九十六年度台上字第四０四三號
上　訴　人　甲○○
上列上訴人因違反醫師法案件，不服台灣高等法院台南分院中華
民國九十四年一月五日第二審判決（九十三年度上訴字第九四四
號，起訴案號：台灣台南地方法院檢察署九十三年度偵字第四五
六六號），提起上訴，本院判決如下：
    主  文
原判決撤銷，發回台灣高等法院台南分院。
    理  由
本件原判決認定上訴人甲○○明知其未取得醫師資格，不得擅自
施行口腔內外科或治療牙病及與口腔相關之醫療業務，竟於民國
九十二年十一月十七日上午十時五十分許，在台南市○○區○○
路六段五百十九巷三十六號「忠義齒模承造所」內，有一名年籍
不詳婦人在所內等候，另有一名年籍不詳之婦女正張嘴躺於牙科
治療椅上、嘴內塞有棉花，由上訴人為其治療牙病，擅自執行醫
療藥務，而被台南市衛生局人員會同警方入內當場查獲，並扣得
上訴人所有如原判決附表（以下簡稱附表）所載之器具，該不詳
姓名年籍之婦女二名則趁警扣得附表所載器具之際，趁隙離去等
情。因而撤銷第一審論處上訴人未取得合法醫師資格，擅自執行
醫療業務（累犯）罪刑之判決，改判論處其未取得合法醫師資格
，擅自執行醫療業務罪刑。固非無見。
惟查：(一)、醫師法第二十八條之罪，在處罰未取得合法醫師資格
，而擅自執行醫療業務之行為。原判決事實欄認定記載於前開查
獲時地，上訴人為一名年籍不詳，嘴內塞有棉花，張嘴躺於牙科
治療椅上之婦女「治療牙病」，而論以前開擅自執行醫療業務之
罪。但理由二、之(二)第(1)、(3)項則說明採證人王佳明所稱：其目
睹上訴人在前開處所從事「拔牙」及「洗牙」之醫療行為，及證
人葉雀惠所稱：查獲時，被告（指上訴人）應是作「補牙」動作
等證詞，為該項事實認定之證據。究竟「拔牙」、「洗牙」、「
補牙」是否均屬醫療行為？與「治療牙病」有何關聯？又葉雀惠
憑何認定上訴人係作「補牙」之醫療動作？原判決未予釐清論明
，有理由不備之可議。(二)、原判決理由二、之(二)第(1)項謂證人即
檢舉人王佳明因經常為上訴人清洗器械，而目睹上訴人在齒模承
造所內從事拔牙及洗牙之醫療行為，業據王佳明於檢察官偵查時
結證綦詳，如果無訛，原判決說明採王佳明之證詞，為認定上訴
人違反醫師法犯罪之重要證據，則上訴人應於被查獲之前，即已
有擅自執行醫療業務之犯行。然原判決卻於理由五、說明：「…
…公訴人認被告（指上訴人）自八十七年底某日開始至九十二年
十一月十七日被查獲之前止執行醫療業務而應受累犯之處罰一節
，除王佳明之指訴外並無其他補強證據可證，且王佳明係九十二
年七月三十一日始向衛生局檢舉，有檢舉函附他字卷第四頁可憑
，距八十七年底某日時隔甚久，其關於被告自八十七年底某日起
至九十二年十一月十七日被查獲之前止執行醫療業務之證詞，是
否可信，尚有疑問，依罪疑惟輕原則，應認此部分犯罪不能證明
，因公訴人以此部分與九十二年十一月十七日被查獲部分為實質
一罪，爰不另為無罪諭知。」，而認定上訴人僅被查獲當日，有
違反醫師法之醫療行為，其此項論斷與所採之證據即證人王佳明
前開證言，顯有不相適合之矛盾。(三)、當事人聲請調查之證據，
如與待證事實有重要關係，又非不能調查或不易調查，而法院未
依法予以調查，復未於判決內說明不予調查之理由，其所踐行之
訴訟程序，自難謂非違法。上訴人辯稱扣案如附表之器具，係其
之前違反醫師法案件，未被沒收留下之物，並非上訴人非法執行
醫療業務所用之藥械。而案發時上訴人係站在椅後工作檯水池旁
，手裏持著牙刷，正為客人清洗客人取出之假牙，第一審判決竟
將「牙刷」看成「沾藥棉花棒」並稱：「檯上擺有開瓶藥品，瓶
蓋置於一旁」與事實不符，因此於第一審即聲請調閱第一審法院
八十五年度易字第三０三六號上訴人之前違反醫師法案卷，以釐
清查扣之器具是否為該案未沒收所留下之器具，並於原審請求傳
訊案發當日陪同衛生局人員前往查獲之警員葉豐富到庭作證釐清
查獲時之情狀，原審未予調查，又未說明其理由，亦有未合。又
關於此點，允宜將現場照片（見偵查卷第十六頁）放大判斷，以
明真相，併此敘明。(四)、上訴人行為後，刑法部分條文已於九十
四年二月二日修正公布，並自九十五年七月一日起施行。原判決
論處上訴人未取得合法醫師資格，擅自執行醫療業務罪刑，然該
罪法定本刑中關於併科罰金刑最低額部分，依修正後刑法第三十
三條第五款規定為「罰金：新台幣一千元以上，以百元計算之」
，較舊法所定罰金最低額為「銀元一元以上」為重，經比較新舊
法之結果，自以修正前規定較有利於上訴人。原審就此部分未及
為新舊法之比較適用，亦屬無可維持。上訴意旨指摘原判決不當
，尚非全無理由，應認有撤銷發回更審之原因。至原判決說明不
另為無罪之諭知部分，基於審判不可分之原則，併予發回，附此
敘明。
據上論結，應依刑事訴訟法第三百九十七條、第四百零一條，判
決如主文。
中　　華　　民　　國　九十六　年　　七　　月　二十六　日
                      最高法院刑事第十二庭
                          審判長法官  池　啟　明
                                法官  王　居　財
                                法官  郭　毓　洲
                                法官  韓　金　秀
                                法官  黃　梅　月
      本件正本證明與原本無異
                                      書  記  官
中　　華　　民　　國　九十六　年　　七　　月　三十一　日
                                                      Ｋ
